【裁判字號】    99,簡上,16
【裁判日期】    990531
【裁判案由】    拆除地上物
【裁判全文】
臺灣雲林地方法院民事判決              99年度簡上字第16號
上  訴  人  甲○○
被  上訴人  臺灣自來水股份有限公司
法定代理人  乙○○
訴訟代理人  陳文彬律師
複代理人    丁○○
上列當事人間請求拆除地上物事件，上訴人對於民國99年02月09
日本院斗六簡易庭98年度六簡字第247 號第一審判決提起上訴，
，本院於民國99年05月27日言詞辯論終結，判決如下：
    主     文
上訴駁回。
第二審訴訟費用由上訴人負擔。
    事實及理由
壹、程序方面：
    按訴狀送達後，原告不得將原訴變更或追加他訴，但請求之
    基礎事實同一、擴張或減縮應受判決事項之聲明者，不在此
    限；上開規定於簡易訴訟程序適用之，民事訴訟法第255 條
    第1 項第2 、3 款、第436 第2 項分別定有明文。本件被上
    訴人起訴原聲明請求：上訴人應將坐落雲林縣古坑鄉○○段
    416 地號、同段425 之1 地號土地上如起訴狀所附位置圖所
    示A 部分（面積60平方公尺）之地上物清除，並將土地返還
    被上訴人；嗣經雲林縣斗六地政事務所實際測量上訴人占用
    面積後，被上訴人即基於原聲明請求之同一基礎事實而變更
    聲明為如原審判決主文第1 項所示，核與前揭規定相符，應
    予准許，合先敘明。
貳、實體方面：
一、被上訴人於原審起訴主張：
(一)、緣雲林縣古坑鄉○○段416 、425 之1 地號土地（以下稱系
    爭416 、425-1 地號土地）均為被上訴人所有，詎系爭土地
    如雲林縣斗六市地政事務所民國98年11月20日土地複丈結果
    圖說（以下稱附圖）所示A 、B 、C 、D 部分面積共57平方
    公尺，遭上訴人興建鐵架涼棚並停放車輛、擺放雜物而無權
    占有使用，被上訴人自得依民法第767 條之規定，本於所有
    權人之地位排除侵害。經被上訴人於民國98年08月28日邀集
    上訴人開會，籲請其自動歸還系爭土地，上訴人竟以其已使
    用系爭土地多年為由而拒絕歸還，被上訴人再於同年09月02
    日發文請求上訴人歸還，惟上訴人迄今仍置之不理。為此，
    爰依前揭規定提起本件訴訟，並聲明：1.上訴人應將坐落雲
    林縣古坑鄉○○段416 地號及同段425 之1 地號如附圖所示
    A 、B 、C 、D 部分面積共57平方公尺土地之地上物清除，
    並將土地返還被上訴人。2.願供擔保請准宣告假執行。3.訴
    訟費用由上訴人負擔。
(二)、對上訴人抗辯所為之陳述：
１、上訴人就其所辯固提出載有「本公司古坑營運所原向林春木
    承買坐落古坑鄉○○段古坑小段166-24地號土地一筆，為便
    利原業主通行起見，同意保留陸台尺至斗六梅山道路止，絕
    無異議」等語，並蓋用被上訴人公司第五區管理處古坑營運
    所暨前古坑營運所主任即訴外人丙○○印文之67年01月26日
    同意書（以下稱系爭同意書）為證，惟被上訴人係於71年12
    月14日始購買系爭425 之1 地號土地（即重測前古坑鄉○○
    ○段166 之24地號土地），並於72年01月14日登記完成，則
    何來被上訴人公司第五區管理處古坑營運所主任丙○○會於
    67年01月26日簽立系爭同意書，為便利原業主通行起見，而
    同意保留6 台尺至斗六梅山道路止之情事，是被上訴人否認
    系爭同意書之真實性。
２、依據被上訴人各區隊管理處組織規程第5 條規定：「區管理
    處設廠、場、所、隊，各廠、場置廠、場長、所置主任、隊
    置隊長，由工程師或管理師兼任，廠、場、所、隊得視業務
    需要設股辦事，股長由工程員或業務員以上人員兼任。」第
    6 條規定：「各廠、場、所、隊、之掌理事項如下：一水源
    、淨水、廢水處理及送配水系統之操作維護等事項。二營業
    、裝修、供水及售水等事項。三檢修與試驗各式大小型水表
    等事項。」亦可知原告公司第五區管理處古坑營運所主任依
    被上訴人公司章程規定，並無任何財產處分權能。是縱使被
    上訴人公司前第五區管理處古坑營運所主任有簽署上開同意
    書，因被上訴人不曾授予丙○○先生代理被上訴人簽立系爭
    同意書給上訴人父親即訴外人林春木之權限，依民法第103
    條規定，丙○○所為之意思表示亦不對被上訴人發生效力。
３、又倘認系爭同意書效力及於被上訴人，兩造間有使用借貸之
    合意，惟觀諸該同意書之內容，係指古坑營運所為便利原地
    主通行起見，同意該地保留6 台尺至斗六梅山道路止借予林
    春木通行，亦即借用系爭土地之目的為供林春木通行，然系
    爭土地之使用現況，上訴人係搭建鐵皮屋頂建物，作為車庫
    暨堆置雜物使用，且由現場照片所示，上訴人自有土地上房
    屋亦留有房門可通往房屋後方之香蕉園，並無不能通行之情
    事，上訴人顯已違反約定之方法而使用借用物，則依民法第
    472 條第1 項第2 款規定，被上訴人亦得主張終止使用借貸
    關係，並請求上訴人返還土地。
二、上訴人於原審抗辯意旨：
    系爭土地原為上訴人之父林春木所有，且系爭土地在出賣予
    被上訴人前，早已由被上訴人強占使用多年，後經鄉紳耆老
    出面協調，若不讓被上訴人建造水廠，古坑鄉民將會無水可
    用，但若未保留道路，上訴人之父所有後方土地將無法通行
    ，上訴人之父與被上訴人遂於67年01月26日達成協議，雙方
    同意保留系爭土地通往同段435 之1 、425 、426 地號土地
    與古坑鄉○○路間之通道（即如附圖所示A 、B 、C 、D 部
    分），由原業主通行絕無異議，此有系爭同意書為證，故保
    留上開通道乃當初上訴人之父出賣土地予被上訴人之條件，
    且因有系爭同意書之約定，被上訴人所建造之圍牆才會避開
    該通道，上訴人之父亦係在圍牆建造完成後，於67年04月03
    日始同意系爭土地之買賣分割，而上開通道自67年間上訴人
    之父將系爭土地出賣給被上訴人時即已存在，並供通行使用
    迄今，上訴人僅有時因方便而暫停車輛，況被上訴人購得系
    爭土地迄今已30餘年亦均未向上訴人請求，可證上訴人確係
    依系爭同意書而有權占有使用上開通道，又上訴人之父及上
    訴人因未受國民教育，不知被上訴人擅將上開通道登記為被
    上訴人所有，直至被上訴人提起本件訴訟始知上情，被上訴
    人係欺負不識字百姓而強占土地，綜上，被上訴人請求上訴
    人清除地上物並返還土地，顯無理由等語資為抗辯，並聲明
    ：被上訴人原審之訴駁回。
三、原審為被上訴人全部勝訴之判決，上訴人不服，提起上訴，
    除援用原審之陳述及舉證外，補稱：
(一)、上訴人為一殷實老農，怎會知道政府機關其代理簽證事務均
    須以政府機關及其法定代理人名義為簽約要件。上訴人簽約
    當時僅係單純認為「古坑營運所主任丙○○」係為代表臺灣
    自來水公司與其簽署土地通行權之系爭同意書，且系爭同意
    書應屬有效，豈料被上訴人竟以拖延之法，未於簽署系爭同
    意書後立即與上訴人完成買賣土地暨登記過戶之法定程序，
    似有刻意隱瞞系爭同意書之存在意義。而原審法院竟未顧慮
    上訴人智識程度，執意認上訴人應當熟知政府機關各項運作
    流程規範，不應有誤判之情事。對此，上訴人甚感不解。
(二)、末查，倘被上訴人第五區管理處古坑營運所主任丙○○簽立
    系爭同意書當時已獲得被上訴人同意，則恐有損及人民利益
    ，上訴人自當另依國家賠償法起訴求償；但倘係為被上訴人
    第五區古坑營運所主任丙○○自行決定簽立系爭同意書，則
    該員當時係屬國營事業主管，讓上訴人誤判情事，則被上訴
    人應有督導不周之嫌，對於上訴人損失之利益應有補償。
(三)、被上訴人已將附圖所示A 、B 、C 、D 部分通道上之加蓋物
    清除完畢，但是放置其上之物品尚未清理。坐落上開通道旁
    即靠近古坑鄉○○路之房屋前段系上訴人所有，房屋之後段
    係上訴人之弟媳婦所有。故上訴人僅能從房屋前門進去，不
    能從房屋後門進去，因為房屋後門係上訴人之弟媳婦所有。
    因此，上訴人僅能從附圖所示之A 、B 、C 、D 部分之通道
    通行。
(四)、並聲明：1.原判決廢棄。2.上開廢棄部分，被上訴人於第一
    審之訴及其假執行之聲請均駁回。3.第一審及第二審訴訟費
    用由被上訴人負擔。
四、被上訴人對於上訴人之上訴，除援用原審之陳述及舉證資為
    抗辯外，並聲明：1.上訴駁回。2.第一審、第二審訴訟費用
    由上訴人負擔。
五、兩造不爭執之事項：
(一)、系爭土地目前登記為被上訴人所有，但如附圖所示A 、B 、
    C 、D 四部份土地目前由上訴人占有使用。
(二)、如附圖所示A 、B 、C 、D 四部份於原審現場勘驗時所搭建
    之鐵架涼棚，上訴人目前已拆除。
六、被上訴人主張系爭土地為其所有，但如附圖所示A 、B 、C
    、D 此四部分土地為上訴人所占有使用，然上訴人對於如附
    圖所示A 、B 、C 、D 四部分土地並無占有使用之權源，自
    應將地上物拆遷，並返還上開四部分土地予被上訴人等語，
    上訴人否認其對附圖所示A 、B 、C 、D 四部分土地為無權
    占有，並以前揭情詞置辯，則本件雙方所爭執者為，(一)臺灣
    省自來水公司第五區管理處古坑營運所主任丙○○於67年01
    月26日出具之同意書是否真正？如系爭同意書為真正，丙○
    ○是否有同意上訴人或其父親使用系爭土地上如附圖所示A
    、B 、C 、D 四部份土地之權利？(二)上訴人有無違反系爭同
    意書使用之目的？(三)被上訴人主張如系爭同意書為真正且丙
    ○○有權同意上訴人使用其土地，因上訴人違反系爭同意書
    使用之目的，終止雙方使用借貸契約請求返還如附圖所示A
    、B 、C 、D 四部份土地有無理由？經查：
(一)、按所有權人對於無權占有或侵奪其所有物者，得請求返還之
    。對於妨害其所有權者，得請求除去之，民法第767 條定有
    明文。
(二)、本件被上訴人主張系爭土地為其所有，而上訴人現占有使用
    系爭土地如附圖所示A 、B 、C 、D 四部分面積共計57平方
    公尺，先前上訴人於其上興建鐵架涼棚，作為車庫及堆放雜
    物等事實，業據提出土地登記謄本、現場照片、被上訴人公
    司第五區管理處98年09月02日臺水五總字第09800129720 號
    函、位置圖等為證，並經原審會同雲林縣斗六地政事務所派
    員至現場履勘、測量無誤，且製有勘驗筆錄、勘驗照片及如
    附圖所示之土地複丈結果圖說等件在卷可稽，上訴人對此亦
    不爭執，堪認屬實。
(三)、上訴人辯稱被上訴人所有之系爭土地，乃其父林春木出售予
    被上訴人，雙方於買賣當時，即約定保留如附圖所示A 、B
    、C 、D 部分之通道供原地主通行之用，被上訴人第五區管
    理處主任丙○○因此出具系爭同意書供上訴人之父收執，並
    提出系爭同意書乙紙為憑，然此為被上訴人所否認，並質疑
    系爭同意書之真正，則上訴人自應就雙方曾為如附圖所示A
    、B 、C 、D 四部分土地提供上訴人通行之約定一事負舉證
    之責。揆諸上訴人所提出之系爭同意書內容記載「本公司古
    坑營運所原向林春木承買坐落古坑鄉○○段古坑小段166-24
    地號（此為重測前地號，重測後地號即系爭425-1 號）土地
    一筆，為便利原業主通行起見，同意保留陸台尺至斗六梅山
    道路止，絕無異議」等字，且書立日期為67年01月26日，但
    依卷附土地登記謄本顯示，被上訴人係於71年12月14日以買
    賣為原因，辦理所有權移轉登記，並於72年01月14日辦畢系
    爭425-1 地號土地之所有權移轉登記（即重測前古坑鄉○○
    段古坑小段166 之24地號土地），則被上訴人如何可能於67
    年01月26日尚未買受時，即出具系爭同意書予上訴人之父，
    承諾保留6 台尺之通道供林春木通行，實有可疑。再者，如
    附圖所示A 、B 、C 、D 四部分土地橫跨系爭425-1 、416
    地號土地，其中如附圖所示A 及部分B 土地坐落在系爭416
    地號土地上，但系爭同意書上僅記載保留系爭425-1 地號土
    地6 台尺通道供上訴人之父通行，又與現況不符，該同意書
    之真實性更啟人疑竇。上訴人復無法舉證證明該同意書確為
    被上訴人所出具，難認系爭同意書為真正。
(四)、縱認系爭同意書係屬真正，然系爭同意書上僅蓋用「台灣省
    自來水公司第五區管理處古坑營運所」及「古坑營運所主任
    丙○○」之戳章，並未有被上訴人或當時之法定代理人簽章
    於同意書上，且丙○○亦未於系爭同意書上表明其係被上訴
    人之代理人，故就形式上觀之，系爭同意書乃前任職於被上
    訴人公司第五區管理處古坑營運所之主任丙○○以其個人名
    義所出具，而非以被上訴人名義所出具。此外，亦無證據顯
    示，被上訴人曾以自己之行為，表示以代理權授與丙○○，
    或知丙○○表示為其代理人而不為反對之表示等表現代理之
    情形，丙○○當無代理被上訴人之權限，且依被上訴人所舉
    公司內部規定，該公司第五區管理處古坑營運所主任，並無
    決定處分被上訴人財產之權限，是縱使系爭同意書確實為丙
    ○○所出具而交付上訴人之父，對被上訴人亦不生任何法律
    上效力，故無從認定雙方有此上訴人得通行如附圖所示A 、
    B 、C 、D 土地之約定。
(五)、又上訴人雖又辯稱其所有之同段425 及與他人共有之同段43
    5-1 地號土地為田地，必須借道通行如附圖所示A 、B 、C
    、D 四部分土地始得至該處耕作云云。上訴人似主張其所有
    之同段425 及435-1 地號土地必須經由鄰地即上訴人所有之
    系爭416 、425-1 地號土地始得通行至公路，惟與公路相鄰
    接之同段435-5 地號土地亦為上訴人所有，且其上所建房屋
    現為上訴人所有及占有使用，業據上訴人陳明在卷，則上訴
    人顯然可由同段435-5 地號土地上其所居住房屋，通行其與
    他人共有之同段435-1 地號土地至425 地號土地耕作，上訴
    人雖稱該房屋前半段為其居住，但後半段則為其弟媳居住，
    其僅可由前門進出，不得行走後門，然果若如此，則其弟媳
    不可由前門出入，其弟媳平日如何由後門出入通行至公路，
    上訴人所述顯違常情，難以採信。故上訴人所有之同段425
    、435-1 地號土地並非袋地，上訴人顯無主張其所有土地必
    須通行被上訴人所有之系爭416 、425-1 地號土地以與公路
    有適宜連接之權利，上訴人亦無法就如附圖所示A 、B 、C
    、D 土地主張袋地通行權甚明。
(六)、因上訴人所提出之系爭同意書難認係屬真正，縱認為真，因
    出具系爭同意書之丙○○亦無代理被上訴人與上訴人之父訂
    立契約之權限，系爭同意書對於被上訴人不發生任何法律上
    效力，已詳敘如前，故本院無庸審究上訴人是否違反系爭同
    意書即契約約定使用如附圖所示A 、B 、C 、D 四部分土地
    之方法，及被上訴人以系爭同意書為真正並對被上訴人生效
    為前提，而終止雙方間之借貸契約是否有理由而為判斷，附
    此敘明。
(七)、綜上所述，本件上訴人占用被上訴人所有系爭416 、425-1
    地號土地如附圖所示A 、B 、C 、D 部分，上訴人無法就其
    占有使用具有契約上或法律上之正當權源加以舉證證明，已
    如前述，則被上訴人以上訴人無權占有為由，請求上訴人除
    去地上物並返還所有物，即有理由，應予准許，原審為上訴
    人敗訴之判決，經核並無違誤，上訴意旨指摘原判決不當，
    求為廢棄改判，非有理由，應予駁回。
七、本件事證已臻明確，兩造其餘攻擊防禦方法及證據資料，核
    與本件判決結果不生影響，不予一一論述，併予敘明。
八、據上論結，本件上訴為無理由，依民事訴訟法第436 條之1
    第3 項、第449 條第1 項、第78條，判決如主文。
中    華    民    國    99    年    5     月    31    日
                  民事第二庭    審判長法  官 黃一馨
                                      法  官 楊昱辰
                                      法  官 李秋瑩
以上正本係照原本作成。
本判決不得上訴。
中    華    民    國    99    年    5     月    31    日
                                      書記官  蘇紋泙

司法院資訊處製作；財團法人民間司法改革基金會備份。
